【裁判字號】    98,訴,19
【裁判日期】    980828
【裁判案由】    分割共有物
【裁判全文】
臺灣屏東地方法院民事判決                98年度訴字第19號
原      告  乙○○
            丁○○
共      同
訴訟代理人  陳彥勝律師
複 代 理人  辛○○
                      號送達.
                      199號.
被      告  丙○○
            甲○○
            戊○○○
上列當事人間請求分割共有物事件，本院於民國98年8 月14日言
詞辯論終結，判決如下：
    主      文
兩造共有坐落屏東縣內埔鄉○○○段三四五之一七地號、田、面
積八一六二平方公尺土地，依下列方法分割：(一)如附圖所示編號
A 部分面積一三六０平方公尺分歸被告甲○○取得；(二)如附圖所
示編號B 部分面積一三六一平方公尺分歸被告丙○○取得；(三)如
附圖所示編號C 部分面積一三六０平方公尺分歸被告戊○○○取
得；(四)如附圖所示編號D1、D2及D3部分面積共一三六０平方公尺
分歸原告丁○○取得；(五)如附圖所示編號E 部分面積二七二一平
方公尺分歸原告乙○○取得。
訴訟費用由原告丁○○及被告丙○○、甲○○、戊○○○各負擔
六分之一，餘由原告乙○○負擔  。
    事實及理由
一、本件被告丙○○、甲○○、戊○○○之應有部分有抵押權，
    其抵押權人庚○○、己○○經原告告知訴訟而未參加（但曾
    到場表示意見），依修正後民法第824 條之1 第2 項但書規
    定，其權利應分別移存於被告丙○○、甲○○、戊○○○所
    分得之部分。又被告丙○○、甲○○、戊○○○經合法通知
    ，未於言詞辯論期日或最後言詞辯論期日到場，核無民事訴
    訟法第386 條所列各款情形，爰依原告之聲請，由其一造辯
    論而為判決，合先敘明。
二、原告主張：坐落屏東縣內埔鄉○○○段345-17地號、田、面
    積8,162 平方公尺土地（下稱系爭土地），為兩造所共有，
    原告乙○○之應有部分為3 分之1 ，原告丁○○及被告江渙
    清、甲○○、戊○○○之應有部分均為6 分之1 。系爭土地
    依其使用目的並無不能分割之情形，兩造間亦未以契約訂有
    不分割之期限，惟其分割方法迄不能協議決定，且被告丙○○之應有部分經屏東縣稅捐稽徵處潮州分處囑託地政機關為
    禁止處分之登記，亦無法協議分割，爰訴請裁判分割系爭土
    地。又系爭土地如附圖所示編號D2、D3及E 部分，為經濟部
    水利署第七河川局（以下簡稱第七河川局）「97年度東港溪
    泗溝鐵橋上下游護岸防災減災工程」一、二工區之用地，第
    七河川局擬為價購（原告誤為徵收），且如附圖所示編號E
    部分原為原告乙○○使用之範圍，如附圖所示編號A 、B 、
    C 部分為被告丙○○、甲○○、戊○○○之使用範圍，關於
    系爭土地之分割方法，渠等主張將如附圖所示編號E 部分面
    積2,721 平方公尺分歸原告乙○○取得，將如附圖所示編號
    D1、D2及D3部分面積共1,360 平方公尺分歸原告丁○○取得
    ，其餘如附圖所示編號A 、B 、C 部分則分別分歸被告甲○○、江渙清、戊○○○取得等情，並聲明：兩造共有系爭土
    地准予分割。
三、被告江渙清、甲○○均未於言詞辯論期日到場，亦未提出書
    狀作何聲明或陳述；被告戊○○○未於最後言詞辯論期日到
    場，據其前此到場，陳稱：同意分割。
四、按各共有人，除法令另有規定外，得隨時請求分割共有物。
    但因物之使用目的不能分割或訂有不分割之期限者，不在此
    限。分割之方法不能協議決定，或於協議決定後因消滅時效
    完成經共有人拒絕履行者，法院得因任何共有人之請求，命
    為下列分配：一、以原物分配於各共有人。但各共有人均受
    原物之分配顯有困難者，得將原物分配於部分共有人。二、
    原物分配顯有困難時，得變賣共有物，以價金分配於各共有
    人；或以原物之一部分分配於各共有人，他部分變賣，以價
    金分配於各共有人。民法第823 條第1 項、第824 條第2 項
    定有明文。又每宗耕地分割後每人所有面積未達0.25公頃者
    ，不得分割，但農業發展條例89年1 月4 日修正施行前之共
    有耕地，得分割為單獨所有，同條例第16條第1 項第4 款設
    有明文。查系爭土地為兩造所共有，依區域計畫法劃定為一
    般農業區農業用地，係屬農業發展條例第3 條第11款所定之
    耕地，惟係該條例89年1 月4 日修正施行前之共有耕地，其
    中原告乙○○之應有部分為3 分之1 ，原告丁○○及被告江
    渙清、甲○○、戊○○○之應有部分均為6 分之1 ，且依其
    使用目的並無不能分割之情形，兩造間亦未以契約訂有不分
    割之期限，惟其分割方法迄不能協議決定，另因被告丙○○
    之應有部分經屏東縣稅捐稽徵處潮州分處囑託地政機關為禁
    止處分之登記，被告甲○○之應有部分經本院假扣押查封，
    亦無法協議分割（最高法院69年台上字第2403號、72年台上
    字第2642號判例意旨參照）各事實，為兩造所不爭執，並有
    土地登記謄本及地籍圖謄本附卷可稽，堪信為實在。則原告
    訴請裁判分割系爭土地，揆諸前揭法條規定，即無不合，應
    予准許。
五、本件爭點為：系爭土地按如附圖所示方案分割是否公平適當
    ？茲論述如下：
(一)、系爭土地如附圖所示編號D2、D3及E 部分，為水溝、柏油道
    路、堤防道路及東港溪之行水區，如附圖所示編號D1部分西
    北角面積184 平方公尺有原告乙○○種植之檳榔樹及香蕉樹
    ，其餘部分面積共4,966 平方公尺為被告戊○○○（原告丁○○及被告丙○○、甲○○之母）所使用，其地上種有檳榔
    樹及芒果等果樹，並有工寮1 間等情，有戶籍謄本附卷可稽
    ，並經本院會同屏東縣潮州地政事務所測量員到場勘測屬實
    ，製有勘驗測量筆錄及土地複丈成果圖在卷可憑。
(二)、系爭土地如附圖所示編號D2、D3及E 部分，為第七河川局「
    97年度東港溪泗溝鐵橋上下游護岸防災減災工程」一、二工
    區之用地，第七河川局擬為價購，惟因被告丙○○、甲○○
    之應有部分尚未完成限制登記塗銷，且被告江渙清、甲○○
    、戊○○○之應有部分均有抵押權設定登記，亦尚未塗銷，
    而迄未能完成價購手續之事實，有第七河川局97年10月21日
    水七產字第09718005540 號函在卷可考。
(三)、本院審酌系爭土地如附圖所示編號A 、B 、C 部分為被告戊○○○使用之範圍，被告戊○○○與被告丙○○、甲○○雖
    為母子關係，但並未同意繼續保持共有，亦未表明各自願受
    分配之位置，且如附圖所示編號D2、D3及E 部分，其現狀為
    水溝、柏油道路、堤防道路及東港溪之行水區，已無法耕作
    使用，第七河川局並擬為價購，如將各該部分土地分歸被告
    丙○○、甲○○、戊○○○取得，徒增第七河川局價購之困
    難，因認原告主張按如附圖所示方案，將編號A 部分面積1,
    360 平方公尺分歸被告甲○○取得，將編號B 部分面積1,36
    1 平方公尺分歸被告丙○○取得，將編號C 部分面積1,360
    平方公尺分歸被告戊○○○取得，將編號D1、D2及D3部分面
    積共1,360 平方公尺分歸原告丁○○取得，將編號E 部分面
    積2,721 平方公尺分歸原告乙○○取得，尚屬公平適當，爰
    依此方法分割系爭土地如主文第1 項所示。
六、據上論結，本件原告之訴為有理由，依民事訴訟法第385 條
    第1 項前段、第78條、第80條之1 、第85條第1 項但書，判
    決如主文。
中    華    民    國    98    年    8     月    28    日
                     民事第一庭    法  官  春生
正本係照原本作成。
如對判決上訴，須於判決送達後20日內向本院提出上訴狀，其未
表明上訴理由者，應於提出上訴後20日內向本院補提理由書狀（
均須按他造當事人之人數附繕本）。
中    華    民    國    98    年    8     月    28    日
                                   書記官  蘇雅慧


司法院資訊處製作；財團法人民間司法改革基金會備份。
